【裁判字號】    88,訴,904
【裁判日期】    890914
【裁判案由】    商業會計法等
【裁判全文】
臺灣高雄地方法院刑事判決                          八十八年度訴字第九四號
    公  訴  人  臺灣高雄地方法院檢察署檢察官
    被      告  甲○○
    選任辯護人  謝仲瑜
                王進佳
右列被告因商業會計法等案件，經檢察官提起公訴（八十七年度偵字第一五一００號
），本院判決如左：
    主  文
甲○○連續行使偽造私文書，足以生損害於他人，處有期徒刑參月；緩刑貳年。
偽造之「正果企業有限公司」印鑑壹枚，乙○○、宋保文、陳文凱、陳毅、丁○○等
人之印章各壹枚；正果企業有限公司八十五年七月二十五日申請暫停營業申請書上偽
造之「正果企業有限公司」印文壹枚，負責人乙○○之署名及印文各壹枚；正果企業
有限公司八十五年七月二十五日暫停營業之股東同意書上偽造之「正果企業有限公司
」印文壹枚，乙○○、宋保文、陳文凱、陳毅、丁○○之印文及署名各壹枚，均沒收
。
    事  實
一、甲○○係民間委託記帳業者，其於民國八十、八十一年間受正果企業有限公司（
下稱正果公司）負責人乙○○委託代為辦理記帳、報稅業務而與乙○○熟識，故
    至八十一年三月間正果公司欲結束營業時，乙○○即委託甲○○以代為辦理停業
    或將該公司轉讓他人之方式結束營業，此時適丙○○經營之郕砂石行因營業額
    增加，乃欲另成立公司經營砂石業務以節省稅捐，知有正果公司欲結束營業，即
    與甲○○洽談後達成購買正果公司之協議，並亦委託甲○○辦理過戶手續。嗣因
    乙○○於委託甲○○辦理停業後即自高雄地區搬遷台北地區居住，至甲○○無法
    與乙○○聯絡以取得正果公司之公司印鑑及該公司股東之印章等資料以辦理過戶
    ，加以承辦本件過戶手續之職員離職，致甲○○一直疏未辦理本件過戶手續，故
    其於八十五年間發現本件過戶手續迄未完成，而丙○○則已自八十一年間起即以
    正果公司之名義開立統一發票，甲○○惟恐事態擴大，竟基於連續行使偽造文書
    之故意，先於八十五年七月間至報社要求刊登「遺失正果企業有限公司印鑑及負
    責人乙○○印鑑一枚聲明作廢─正果企業有限公司負責人乙○○啟」之私文書，
    而利用不知情之報社行使該不實之私文書後；復於同年七月二十五日委由不知情
    之刻印業者偽刻「正果企業有限公司」印鑑一枚、乙○○之印章一枚、正果公司
    之全體股東宋保文、陳文凱、陳毅、丁○○等四人之印章各一枚後，再以偽造之
    上開印章盜用「正果企業有限公司」之印文一枚、負責人乙○○之署名及印文各
    一枚，而偽造正果公司於八十五年七月二十五日申請自八十五年七月起至八十六
    年六月三十日止暫停營業之申請書；及再以上開偽造之印章用「正果企業有限
    公司」、乙○○、宋保文、陳文凱、陳毅、丁○○之印文各一枚，及偽簽乙○○
    、宋保文、陳文凱、陳毅、丁○○之署名各一枚，而偽造正果公司全體股東於八
    十五年七月二十五日均已同意該公司自八十五年七月起至八十六年六月三十日止
    暫停營業之股東同意書，致生損害於正果公司、乙○○、宋保文、陳文凱、陳毅
    、丁○○等人後；於同日持上開偽造之登報資料、偽造之正果公司八十五年七月
    二十五日申請暫停營業之申請書、偽造之正果公司八十五年七月二十五日全體股
    東同意暫停營業之股東同意書，向高雄市政府建設局行使，而使該管公務員將該
    不實事項登載於職務上所掌管之公文書上，致生損害於該機關對公司資料管理之
    正確性及正果公司、乙○○、宋保文、陳文凱、陳毅、丁○○等人。
二、案經法務部調查局高雄市調查處移送臺灣高雄地方法院檢察署檢察官偵查起訴。
    理  由
一、訊據被告甲○○坦承右揭犯罪事實不諱，核與乙○○、丙○○之證述相符，此外
    並有高雄市政府建設局八十七年三月二十六日高市建設二字第○○九四八七號函
    所檢送之前揭正果公司登報資料、八十五年七月二十五日申請暫停營業之申請書
    、八十五年七月二十五日全體股東同意暫停營業之股東同意書在卷，及被告所偽
    刻之正果公司、乙○○、宋保文、陳文凱、陳毅、丁○○之印章各一枚扣案可佐
    。被告犯行，事證明確，足以認定。
二、核被告所為，係犯刑法第二百十六條、第二百十條之行使偽造私文書，及第二百
    十四條之使公務員登載不實罪。其利用不知情之報社行使上開不實之登報資料及
    委由不知情之刻印業者偽刻正果公司、乙○○、宋保文、陳文凱、陳毅、丁○○
    等人之印章部分，均為間接正犯。公訴人雖未就被告偽造及行使上開偽造登報資
    料；偽造乙○○、宋保文、陳文凱、陳毅、丁○○等人之印章印文署名；偽造及
    行使正果公司八十五年七月二十五日全體股東同意暫停營業之股東同意書；及持
    前揭偽造文書向高雄市政府建設局行使，而使該管公務員將該等不實事項登載於
    職務上所掌管之公文書上等部分之犯行起訴，惟因上揭部分與有罪部分分別具有
    牽連犯、想像競合犯及連續犯之裁判上一罪關係，為起訴效力所及，本院應併予
    審判。被告偽造前揭印章印文署名之犯行均係偽造私文書犯行之部分行為，已為
    偽造私文書部分所吸收；偽造私文書之犯行為行使偽造私文書犯行之輕罪行為，
    已為行使之重罪行為所吸收，均不另論罪。被告二次行使偽造私文書之犯行，時
    間緊接，犯罪構成要件相同，顯係基於概括犯意為之，為連續犯，應論以一罪，
    並加重其刑。其所犯之行使偽造私文書罪與使公務員登載不實罪間，有方法目的
    之牽連關係，為牽連犯，應從一重之行使偽造私文書罪處斷。茲審酌被告犯後坦
    承犯行，態度尚佳，前無犯罪前科，素行良好，係因無法與乙○○聯絡取得印鑑
    等資料始犯罪，及其犯罪之動機、目的及所生損害非輕等一切情狀，爰量處如主
    文所示之刑。又查被告前未曾受有期徒刑以上刑之宣告，有其刑案資料查註紀錄
    表在卷可稽，其因一時失慮，偶罹刑典，事後已坦承犯行，深具悔意，信其經此
    刑之宣告後，應知所警惕而無再犯之虞，本院因認其所宣告之刑以暫不執行其刑
    為適當，爰併予宣告緩刑二年，以啟自新。扣案被告偽造之「正果企業有限公司
    」印鑑一枚，乙○○、宋保文、陳文凱、陳毅、丁○○等人之印章各一枚；正果
    公司八十五年七月二十五日申請暫停營業申請書上偽造之「正果企業有限公司」
    之印文一枚，負責人乙○○之署名及印文各一枚；正果公司八十五年七月二十五
    日暫停營業之股東同意書上偽造之「正果企業有限公司」印文一枚，乙○○、宋
    保文、陳文凱、陳毅、丁○○之印文及署名各一枚，均為偽造之印章、印文及署
    押，應依同法第二百十九條宣告沒收。
三、另公訴人認被告自八十一年至八十四年止受丙○○委託為其使用中之正果公司計
    帳並代為辦理營業稅之申報，竟於該段期間內基於概括犯意，連續數次將丙○○
    為供申報營業稅而交付當期營業金額百分之二之金額侵占入己，而認被告另涉有
    商業會計法第七十一條第一款（就此部分公訴人未敘明任何犯罪事實）及刑法第
    三百三十六條第二項之業務侵占罪嫌部分。訊據被告堅決否認犯行，辯稱：並無
    此二部分之犯行；且侵占部分係因稅捐機關八十二年度核算之稅基有誤至計算之
    金額有異，此部分經其向財政部高雄市國稅局陳情後，已於八十八年六月四日就
    更正後之部分補繳稅款，並就其保管金額之餘額與丙○○之子林震結算無誤等
    語。經查：（一）、公訴人雖就被告涉犯商業會計法第七十一條第一款部分未為
    任何犯罪事實之記載，致事實不明。惟就其意旨而論，如係指偽造正果公司八十
    五年七月二十五日申請暫停營業申請書及該公司八十五年七月二十五日暫停營業
    之股東同意書等而言，因該等資料均非會計憑證，自與此法條之規定無關；如係
    指代丙○○使用中之正果公司申報營業稅及營利事業所得稅部分，丙○○業於偵
    查中表明正果公司所開立之統一發票確均有實際之銷售貨物行為始開立發票，此
    部分並有扣案之正果公司申報資料在卷可稽；另丙○○亦已供明係其開立發票後
    始將發票寄與被告代為申報營業稅及營利事業所得稅，則以被告只是根據丙○○
    所寄送之發票申報稅務，自不足以認為其知情丙○○之實際營業情形，況丙○○
    已供明其實際上確實有銷售行為始開立發票，此部分自無證據足認被告有何明知
    不實事項而故意為填製會計憑證或帳冊之犯行。（二）、就被告涉犯刑法第三百
    三十六條第二項之業務侵占罪嫌部分。被告前揭所辯業據其提出財政部高雄市國
    稅局陳情書、正果公司財政部高雄市國稅局八十二年度營利事業所得稅結算申報
    核定通知書、正果公司財政部高雄市國稅局八十一年度至八十四年度營利事業所
    得稅暫繳、結算、核定稅額繳款書為證，且經丙○○之子林震於本院審理中到
    庭證述其與被告係直至八十八年七月始有對帳之行為，之前並未結算，而該債務
    業經結算無誤，並提出其與被告間之正果公司代繳稅額對帳明細表在卷可稽；依
    證人及前揭證據所示，被告顯無侵占之犯行自明。就此二部分，本院又查無其他
    積極事證足認被告有此二部分之犯行，就此二部分本應為被告無罪之諭知，惟因
    公訴人係認與前揭有罪部分具有牽連犯之裁判上一罪起訴，爰不另為無罪之諭知
    。
據上論斷，應依刑事訴訟法第二百九十九條第一項前段，刑法第五十六條、第二百十
六條、第二百一十條、第二百十四條、第五十五條、第七十四條第一款、第二百十九
條，罰金罰鍰提高標準條例第一條前段，判決如主文。
中      華      民      國    八十九    年      九      月     十四     日
                                  臺灣高雄地方法院刑事第一庭
                                      法  官  郭文通
右正本證明與原本無異。
如不服本判決，應於判決送達後十日內，向本院提出上訴狀。
                                      書記官  黃國忠
中      華      民      國    八十九    年      九      月     十四     日
附錄本判決論罪之法條：
刑法第二百十六條
行使第二百十條至第二百十五條之文書者，依偽造、變造文書或登載不實事項或使登
載不實事項之規定處斷。
刑法第二百一十條
偽造、變造私文書，足以生損害於公眾或他人者，處五年以下有期徒刑。
刑法第二百十四條
明知為不實之事項，而使公務員登載於職務上所掌之公文書，足以生損害於公眾或他
人者，處三年以下有期徒刑、拘役或五百元以下罰金。


司法院資訊處製作；財團法人民間司法改革基金會備份。
